【裁判字號】    89,訴,27
【裁判日期】    890317
【裁判案由】    違反懲治盜匪條例
【裁判全文】
臺灣基隆地方法院刑事判決                            八十九年度訴字第二七號
    公  訴  人  臺灣基隆地方法院檢察署檢察官
    被      告  戊○○
    公設辯護人  本院法官甲○○
右列被告因違反懲治盜匪條例案件，經檢察官提起公訴 (八十八年度偵字第七０八五
號)，本院判決如左：
    主      文
戊○○意圖為自己不法之所有，而搶奪他人之動產，處有期徒刑捌月。又意圖為自己
不法之所有，以強暴至使不能抗拒，而取他人之物，處有期徒刑年肆月。應執行有
期徒刑年捌月。
    事      實
一、戊○○意圖為自己不法之所有，於民國八十八年十二月十一日晚上九時五十分許
    ，前往台北縣瑞芳鎮○○路四一號乙○○○所開設之瑞英商店內，見該店內僅有
    年邁之乙○○○（民國十年二月十五日生）一人，竟起意以傷害方式施強暴之行
    為，持其所有之打火機猛力攻擊乙○○○之頭部及臉部，致乙○○○頭部及顏面
    多處撕裂成傷，當場血流滿面、昏厥倒地，而無力抗拒，戊○○則趁機強行取走
    店內抽屜所放置之現金新台幣三千元，得手後旋即花用殆盡。又另行起意，於八
    十八年十二月十三日上午八時許，趁其友人高振益外出工作時，未經高振益及其
    家人同意侵入高振益位於台北縣瑞芳鎮○○路慶安新村六號住處之房間內喝酒睡
    覺（侵入住宅部分未據告訴），於當日上午十時許，戊○○於睡夢中為丁○○及
    丙○○於客廳聊天之聲音所吵醒，心中不悅，乃持其所有之酒瓶出外查看，並基
    於傷害之故意，持其上開玻璃酒瓶朝丙○○之頭部重擊，致丙○○頭部受傷倒地
    （傷害之部分未據告訴），戊○○準備離開時，突見丁○○身上戴有金飾，竟意
    圖為自己不法之所有，乘  林未及防備，出手搶走丁○○頸部所戴之金項鍊一
    條，得手後戊○○隨即逃逸，並將項鍊變賣現金花用。嗣於八十八年十二月十五
    日晚間九時五十分許，在台北縣樹林市鎮○街四七一之一號前為警查獲。
二、案經台北縣警察局瑞芳分局報請台灣基隆地方法院檢察署檢察官偵查起訴。
    理      由
一、右揭事實迭據被告戊○○於警訊、偵審中坦承不諱，互核相符，並經被害人乙○○○、丁○○指證歷歷，並有診斷證明書一紙附卷可稽，被告之自白顯與事實相
    符，本件事證明確，其犯行堪以認定。
二、核被告戊○○所為，係犯刑法第三百二十五條第一項之搶奪罪、第三百二十八條
    第一項之強盜罪及同法第二百七十七條第一項之傷害罪。公訴意旨認被告搶走丁○○金項鍊之行為係犯懲治盜匪條例第五條第一項第一款之盜匪罪，然查，被告
    對被害人丁○○行搶金飾之際，並未出手毆打或出言脅迫、恐嚇被害人丁○○，
    且被害人丁○○亦出手阻止與被告互相拉扯項鍊，而被害人眼部之傷勢是因拉扯
    項鍊時所造成，業據被害人丁○○到庭陳述甚明，足徵被告係基於搶奪之犯意，
    乘人不備或不及抗拒，搶取財物，起訴法條尚有未洽，惟其社會基本事實同一，
    應變更起訴法條。按懲治盜匪條例原於民國三十三年四月八日經國民政府制定公
    布全文十一條，依該條例第十條明文規定：「本條例施行期間定為一年；必要時
    ，得以命令延長之。」上開規定，為法律授權以行政命令取代立法而為刑罰法律
    施行效力期間之延長，其合憲性固值討論，惟該條例已於三十四年四月七日，因
    實行期滿而自翌日起失效，雖國民政府首次於三十四年四月二十六日發布延長施
    行之命令，然已逾得以命令延長其效力期間之法定期間，其瑕疵明顯而重大，自
    難謂為有效延長法律效力之命令，且自該條例失效後，並未再經法定程序立法，
    縱該條例於四十六年經立法院修正通過及總統公布將「懲治盜匪條例第八條及第
    十條條文予以刪除，其原第九條改為第八條，第十一條改為第九條」，惟立法者
    顯非對於該「懲治盜匪條例」為重新制定法律之立法意思表示，難謂為有效之法
    律制定，亦無從治癒業經失效之法律之瑕疵，是故自已不存在現行而有效之「懲
    治盜匪條例」可資適用；雖法律之不完備不能視之為違法者之救贖，然法律規範
    之拘束力務須以形式上有效為前提，此乃法律對於執法者與受規範者不可稍或退
    讓之規則，尤以罪刑法定之刑事法律為甚，況該條例所規範之內容原為刑法所包
    含，難認該條例之不採有何法律真空之重大公益理由，本院認應依職權不予適用
    該失效之懲治盜匪條例；公訴人起訴被告犯懲治盜匪條例第五條第一項第一款之
    罪，如前所述理由，認有未洽，惟其基本事實相同，起訴法條亦應予變更。再者
    公訴人就被告所犯傷害罪部分，於起訴法條雖未論及，惟起訴事實已記載明確，
    且屬裁判上一罪，本院自得一併加以審究。另被告強盜被害人乙○○○財物時所
    為之傷害行為並非施強暴行為之當然結果，其所犯之上開二罪間，有方法結果之
    牽連關係，依刑法第五十五條之規定，應從一重之強盜罪處斷，至被告於搶奪被
    害人丁○○頸部所戴之金飾項鍊時，所導致被害人丁○○臉部所受之傷害，為其
    實施搶奪暴行時所生之當然結果，自不另論罪。又被告所犯之上開二罪間，犯意
    各別，行為互殊，應予分論併罰。爰審酌被告年輕力盛，竟不思進取，一時貪圖
    物慾而誤蹈法網，被害人所受之傷勢非輕，且尚未達成民事和解賠償損害，惟姑
    念被告年紀尚輕、素行尚可，犯罪後坦承犯行深表悔悟等一切情狀，分別量處如
    主文
    所示之刑，並定其應執行之刑，以示懲儆。
三、被告犯罪時所使用之打火機一個被告雖供承係其所有，惟已丟棄不知去向，且經
    查復非依法必須沒收之物，為免執行困難，不予宣告沒收。
據上論斷，應依刑事訴訟法第二百九十九條第一項前段、第三百條，刑法第三百二十
五條第一項、第三百二十八條第一項、第二百七十七條第一項、第五十五條、第五十
一條第五款，罰金罰鍰提高標準條例第一條前段，判決如主文。
本案經檢察官蔡和憲到庭執行職務
中     華     民     國      八十九     年      三  月     十七     日
                                  臺灣基隆地方法院刑事第二庭
                                          法  官  汪  梅  芬
右正本證明與原本無異。
對於本件判決如有不服，應於收受送達後十日內，向本院提出上訴書狀，上訴於臺灣
高等法院，並按他造當事人之人數附具繕本。
                                          書記官  張  堅  國
中     華     民     國      八十九     年      三      月     二十二   日
附錄論罪法條：
刑法第三百二十五條第一項：
  意圖為自己或第三人不法之所有，而搶奪他人之動產者，處六月以上五年以下有期
  徒刑。
刑法第三百二十八條第一項：
  意圖為自己或第三人不法之所有，以強暴、脅迫、藥劑、催眠術或他法，至使不能
  抗拒，而取他人之物或使其交付者，為強盜罪，處三年以上十年以下有期徒刑。
刑法第二百七十七條第一項：
  傷害人之身體或健康者，處三年以下有期徒刑，拘役或一千元以下罰金。


司法院資訊處製作；財團法人民間司法改革基金會備份。
